【裁判字號】    92,上訴,10
【裁判日期】    920129
【裁判案由】    強盜等
【裁判全文】
臺灣高等法院臺南分院刑事判決                                      行股
    上  訴  人
    即  被  告  戊  ○  ○
                丙  ○  ○
                乙  ○  ○
    共      同
    指定辯護人  本院公設辯護人  丁  ○  ○
右上訴人因強盜案件，不服臺灣嘉義地方法院九十一年度訴字第四五四號中華民國九
十一年十一月七日第一審判決（起訴案號：臺灣嘉義地方法院檢察署九十一年度偵字
第五六三０號、第五六六九號），提起上訴，本院判決如左：
    主      文
原判決撤銷。
戊○○連續意圖為自己不法之所有，結夥三人以上攜帶兇器以強暴至使不能抗拒而取
他人之物，累犯，處有期徒刑柒年拾月。扣案之電擊棒壹支、及報紙、膠帶均沒收。
丙○○連續意圖為自己不法之所有，結夥三人以上攜帶兇器以強暴至使不能抗拒而取
他人之物，處有期徒刑柒年捌月。扣案之電擊棒壹支、及報紙、膠帶均沒收。
乙○○連續意圖為自己不法之所有，結夥三人以上攜帶兇器以強暴至使不能抗拒而取
他人之物，處有期徒刑柒年貳月。扣案之電擊棒壹支、及報紙、膠帶均沒收。
    事      實
戊○○曾於民國（下同）九十年間，因妨害自由罪經原審法院判處有期徒刑三月，如
易科罰金以三百元折算一日確定，甫於九十一年三月二十二日易科罰金執行完畢，猶
不知悔改，復因缺錢貸借無著，竟與友人乙○○、丙○○二人，於同年八月十三日晚
間，共同基於概括意圖為自己不法所有之強盜犯意聯絡，於翌（十四）日凌晨二時許
，由乙○○駕駛登記其表哥鄭鴻嚴名下之車牌五Ｍ—二九七二號自小客車，及攜帶其
所有可供兇器使用之電擊棒與伸縮警棍各一支，搭載戊○○、丙○○，並由戊○○以
購自便利商店之報紙及膠帶，遮蓋該自小客車之前後車牌以防被發覺，結夥三人以上
共乘上開自小客車在嘉義縣、市尋找作案對象，先於同日凌晨二時三十分許，在嘉義
縣鹿草鄉後堀村與三角村間，近嘉義縣鹿草鄉○○○○○道路，見己○○獨自騎乘機
車，即由乙○○駕駛上開自小客車，由後超前擋住己○○之去路，戊○○、丙○○隨
即戴口罩下車，由戊○○手持電擊棒攻擊己○○，至使己○○不能抗拒後，由戊○○
下手強取己○○所有之現金新臺幣（下同）二千元及手機一支，得手後戊○○三人旋
駕車離去；又於同日凌晨四時許，在嘉義縣一五九號竹崎鄉○○村○○縣道路段，見
甲○○騎乘機車獨行，亦由乙○○駕駛上開自小客車，由後超車擋住甲○○之去路，
戊○○、丙○○隨均戴口罩並分持電擊棒與伸縮警棍下車，先由戊○○持電擊棒電擊
甲○○，至使甲○○不能抗拒後，由戊○○強取甲○○所有之皮夾一只（內有現金二
千元、郵局提款卡、軍人身分證、電話卡、機車駕照等物）、及手機一支，得手後戊○○三人旋駕車離去，並將現金取出後將甲○○之皮夾及內附之上開證件等物丟棄。
兩次強盜所得現款均朋分花用，手機二支則於次日由戊○○持之販賣予不知情之江美
娟，得款一千四百元。嗣因戊○○三人用以遮蓋車牌之報紙部分掉落，為甲○○記下
車號報警，經警循線查獲乙○○，再循線查獲戊○○、丙○○二人，並扣得作案用之
電擊棒一支及用以遮蓋車牌之報紙、膠帶等物。案經嘉義縣警察局竹崎分局報請臺灣
嘉義地方法院檢察署檢察官偵查起訴。
    理      由
一、訊據上訴人即被告戊○○、乙○○、丙○○三人，固均不諱言有於右揭時地，由
    被告乙○○駕駛車牌五Ｍ—二九七二號自小客車，攜帶電擊棒與伸縮警棍各一支
    ，搭載被告戊○○、丙○○二人，並由被告戊○○以報紙及膠帶遮蓋該自小客車
    之前後車牌，先後分別自後超越被害人己○○、甲○○所騎乘之機車，擋住該二
    被害人之去路後，由被告戊○○、丙○○二人戴口罩，分持電擊棒或伸縮警棍下
    車，分別強行取走被害人己○○之現金二千元、手機一支，及被害人甲○○之皮
    夾一只、手機一支之事實。惟均辯稱：其等三人遇被害人己○○時，該被害人已
    喝醉酒騎車搖晃，待駕車攔住該被害人後，被告戊○○即乘該被害人不及抗拒時
    ，取走該被害人之現金及行動電話，並未以電擊棒電擊該被害人；另被害人甲○○因有抗拒之意，始由被告戊○○持電擊棒嚇阻該被害人，不慎觸及該被害人，
    其等三人並無使該被害人至無法抗拒之程度，應均與強盜之犯罪構成要件不符云
    云。然查被告三人如何為右揭連續強盜之犯罪事實，已據其等三人分別在警訊中
    自白不諱（見警卷第三、九、十二頁），其中強盜被害人甲○○部分，核與該被
    害人在警訊中指訴稱：「當時我騎機車從鹿滿往內埔方向行駛，經過臺三線路口
    不久，即被一輛車牌五Ｍ—二九七二號黑色自小客車，從我左後方往前把我攔下
    來後，從車上右邊前後門各自下來一名男子，手持電擊棒，蒙面搶劫我皮夾、手
    機、機車鑰匙後，車子掉頭往番路的方向逃逸。」、「歹徒下車後質問我『是不
    是你』，我就問他們到底是誰、有什麼事，結果他們還是質問」『是不是你』這
    句話。講話時歹徒操閩南語口音。」、「歹徒共有三人，有二人下車搶劫我，另
    一人則在車上（駕駛座）」、「歹徒搶完東西後，順手就拿機車大鎖（應係伸縮
    警棍）要打我，我立即蹲下來假裝被他們打到，剛好車牌上黏貼的膠帶有掉下來
    ，所以我才有看到車牌。」、「歹徒手持電擊棒電我，我沒有受傷。」等語相符
    （見警卷第十四至十六頁）。另強盜被害人己○○部分，亦迭據該被害人先後在
    警訊及原審指訴甚詳（見警卷第二十八、二十九頁、原審卷第七十二至七十五頁
    ）；雖被害人己○○在警訊中指訴係被告乙○○動手行搶手機，與事實不符，然
    此微論並無礙於被告三人確有駕車攔住被害人己○○之機車，強取該被害人所有
    財物事實之認定，且被害人己○○嗣在原審亦已供稱：「（在警察訊問時為何只
    認識被告黃志瑋下車強盜你的手機？）是因為被告他們都已經承認，而且確實有
    二人下車，但事實上我本人無法確定。」等語澄清真象（見原審卷第七十五頁）
    ，加以被害人己○○所指遭強盜之主要情節，復先後一致不移，再參以被害人己○○向前去談和解之被告戊○○外公邱麒尾，所述之被害情節亦與伊前在警訊及
    偵查中所述之情節一致，亦據證人邱麒尾在原審證稱：「我去找被害人己○○談
    和解時，被害人己○○說當時他被二名年輕人攔下，並用電擊棒電他，東西搶了
    就走，他回去時告訴母親，他母親不相信，還好後來報紙有登，不然沒人相信」
    等語甚明（見原審卷第九十四頁），是自不得徒以被害人己○○之指訴，有上開
    些微瑕疵，即認該指訴不實，而反為被告三人有利之認定。又被告三人強盜所得
    之二支手機，均由被告戊○○持之以一千四百元販賣予不知情之江美娟，亦據證
    人江美娟在原審結證屬實，並有中古手機買賣切結書一紙，存於偵查卷為憑（見
    偵查卷第三十二、三十三頁）；此外復有道路監視錄影帶翻攝畫面三張存於警卷
    足參（見警卷第二十六至二十八頁），及經警查獲用以作案之電擊棒一支、及用
    以遮蓋車牌之報紙、膠帶等物扣案為憑。至被告戊○○在本院審理時，稱其未以
    所持之電擊棒電擊被害人己○○，僅對之按電擊棒發出聲響而已，另對被害人甲○○係其按電擊棒不慎觸及該被害人云云；被告乙○○在本院審理時，稱扣案之
    電擊棒係其父所有，且其作案時係駕車未見強盜實情云云；及被告丙○○在本院
    審理時，稱作案時其僅下車在旁邊看云云各情。因被告戊○○在警訊時既已自承
    ：「我有以電擊棒電擊被害人手腳，讓他害怕不敢反抗，再一左一右控制被害人
    行動，進而搜括現金、手機，二案都一樣。」、「電擊棒是乙○○所有，報紙、
    膠帶是我在便利商店購買，用來遮蓋前後車牌。」（見警卷第九、十頁），被告
    丙○○在警訊中亦供承：「戊○○持電擊棒下車，我跟著下車，我見戊○○持電
    擊棒電擊該男子並搶錢及手機。」等語在卷（見警卷第十二頁），並據被害人甲○○在警訊中亦指稱：「歹徒手持電擊棒電我身體及手部。」（見警卷第十五頁
    ），被害人己○○在警訊及原審亦指稱：「我當時沒有喝酒。」、「歹徒用電擊
    棒電擊我之後，強盜我的手機及現金。」各等語明確（見偵查卷二十八頁），且
    被告三人復迭自承因缺錢花用，始謀議為本案之強盜犯行，並三人同行，分由被
    告乙○○駕車找尋對象，覓得對象時由被告戊○○、丙○○分持兇器下車作案強
    取財物，事後更共同朋分盜贓，則其等三人非但主觀上有共同犯意之聯絡外，客
    觀上更係分工合作互相利用他方之行為，以遂行強盜之犯罪目的至明，三人均應
    對全部犯罪負責，初不因其所分擔之行為如何而異其責任，更非其等所得任意託
    詞卸責。綜上足認被告三人所辯，核均屬畏懼強盜重罪所故為避重就輕之飾詞，
    無足取信。本件事證已臻明確，其等三人之犯行均堪認定，均應依法予以論科。
二、按強盜罪係以強暴、脅迫或他法，使人不能抗拒而取其財物，或使其交付為構成
    要件，且強盜罪所施用之強暴、脅迫手段，祇須足以壓抑被害人之抗拒，使其喪
    失意思自由為已足，縱令被害人實際無抗拒行為，仍於強盜罪之成立，不生影響
    ；又搶奪與強盜雖同具不法得財之意思，然搶奪係乘人不備，公然掠取他人之財
    物，如施用強暴脅迫，至使不能抗拒而取其財物或令其交付者，則為強盜罪，最
    高法院迭著有判例在案。查扣案之電擊棒一支，長約五十公分，前端有金屬，重
    量甚重，足以攻擊人致傷之情，業據原審當庭勘驗屬實，製有勘驗筆錄一份在卷
    足稽，另伸縮警棍一支雖未扣案，然由其質料為金屬製品，且係供防身所用之物
    觀之，持之攻擊人亦足使人成傷，是該電擊棒及伸縮警棍各一支，在客觀上足以
    危害人之生命及身體，顯均屬兇器無疑。乃被告戊○○、乙○○、丙○○三人，
    竟結夥三人持上開兇器，由被告戊○○持電擊棒攻擊被害人己○○、甲○○，已
    足壓制該二被害人之自由意志，且客觀上任何人於此情況下均無從反抗，顯已使
    該二被害人達於不能抗拒之程度，而任由被告戊○○下手自行強取上開財物，核
    所為均係犯刑法第三百三十條第一項、第三百二十一條第一項第四款、第三款之
    結夥三人以上攜帶兇器強盜之加重強盜罪。其等三人就上開強盜犯罪之實施，彼
    此間互有犯意聯絡及行為分擔，均應論以共同正犯。其等三人先後兩次強盜犯行
    ，時間緊接，犯罪構成要件相同，顯均係基於概括犯意反覆為之，應各依連續犯
    規定以一罪論，並均依法加重其刑。又被告戊○○曾有前開犯罪事實欄所載之犯
    罪前科，不惟已為其所自承，並有其刑案資料查註紀錄表、全國前案紀錄表在卷
    足參，其於有期徒刑執行完畢後五年內再犯本罪，應依累犯規定遞加重其刑。原
    審認被告戊○○、乙○○、丙○○三人犯罪事證明確，因予分別論罪科刑，固非
    無見。惟查原判決將被害人甲○○誤認為鄭永生，其事實之認定已有錯誤；且扣
    案之報紙、膠帶等物，既係被告戊○○買來用以遮蓋作案所用自小客車車牌，以
    利作案並防他人發現所用之物，自亦屬供被告三人犯強盜罪所用之物，乃原判決
    竟認並非直接充供強盜犯罪所用之物，未併予諭知沒收；另被告三人所用之伸縮
    警棍一支既未扣案，又非違禁物，未免日後執行困難，本不宜宣告沒收，乃原判
    決卻併對之諭知沒收，亦均有未當。被告三人上訴意旨，均稱未以電擊棒攻擊被
    害人，被害人應未達不能抗拒之程度，或量刑過重，分別指摘原判決不當，雖均
    無足取。惟原判決既有可議，自屬無可維持，應由本院將原判決予以撤銷改判。
    爰審酌被告三人均年輕力壯，竟以強盜之不正方法獲取財物花用，惡性非輕，且
    其等行搶時雖未造成被害人身體傷害，被害人因此所受之財物損失亦非重大，然
    其等之強盜犯行，對被害人心理之威脅及危害社會治安甚巨，及其等素行、犯罪
    之動機、目的、方法、犯後復能坦承大部分犯行，尚有悔改之意，暨被告戊○○
    於全案係居於主導地位，及被告丙○○甫因違反懲治盜匪條例罪，經判處有期徒
    刑三年七月刑確定，執行後刻在假釋交付保護管束中又再犯本案，亦有其刑案資
    料查註紀錄表、全國前案紀錄表各一份在卷足參等一切情狀，仍對其等三人分別
    量處如主文第二、三、四項所示之刑，以資懲儆。另扣案之電擊棒一支，既係供
    被告三人強盜犯罪所用，且據被告戊○○在警訊中供稱係屬被告乙○○所有之物
    ；扣案之報紙、膠帶等物，亦據被告戊○○在警訊中自承係其買來，用以遮蓋作
    案所用自小客車車牌，以利被告三人強盜作案並防他人發現所用之物，自均應依
    法併予宣告沒收。至被告三人所用之伸縮警棍一支，及被告戊○○、丙○○強盜
    時所戴之口罩，雖分屬被告三人所有，且係供強盜犯罪所用之物；惟因均未扣案
    ，且非屬違禁物，未免日後執行困難，爰不併予宣告沒收。
三、至公訴意旨另略以：被告三人於九十一年八月十四日凌晨三時許，在嘉義縣太保
    市○○路，亦有以上開方法對不詳姓名之人強盜財物，因無財物致未得逞，因認
    其等此部分亦犯有加重強盜之罪嫌云云。按犯罪事實應依證據認定之，無證據
    不得推定其犯罪事實；又被告之自白，不得作為有罪判決之唯一證據，仍應調查
    其他必要之證據，以察其是否與事實相符，刑事訴訟法第一百五十四條、第一百
    五十六條第二項定有明文。經查被告三人雖迭在警訊及偵查中供承有此部分加重
    強盜之犯行，惟其等嗣在原審及本院審理時，既均已改稱：當時係見有人騎乘機
    車背背包，但近看發現係手電筒後，即將車開過去，並未停下來，否認有強盜之
    情事等語在卷，顯見被告三人在警訊及偵查中之自白，先後不一而有嚴重瑕疵，
    且此部分除被告三人在警訊及偵查中之片面自白外，復未見有任何被害人之指訴
    ，或其他積極確切之證據憑認，則揆之上開法條，自不得徒以被告三人之自白，
    作為論斷其等犯行之唯一依據，其等被訴此部分犯罪應屬不能證明。惟因公訴人
    認與上開成罪部分，具有裁判上一罪之連續犯關係，依審判不可分之原則，爰不
    另於主文為無罪判決之諭知。
四、據上論斷，應依刑事訴訟法第三百六十九條第一項前段、第三百六十四條、第二
    百二十九條第一項前段，刑法第二十八條、第五十六條、第三百三十條第一項、
    、第四十七條、第三十八條第一項第二款，判決如主文。
本案經檢察官邱克斌到庭執行職務。
中      華      民      國      九十二    年      一    月    二十九    日
                                  臺灣高等法院臺南分院刑事第二庭
                                      審判長法官  游  明  仁
                                            法官  蘇  重  信
                                            法官  林  永  茂
右正本證明與原本無異。
如不服本判決，應於判決送達後十日內向本院提出上訴狀，其未敘述理由者並應於提
出上訴狀後十日內向本院補提理由書（應附繕本)。
                                      法院書記官  劉  岳  文
中      華      民      國      九十二    年      一    月    二十九    日
刑法第第三百三十條第一項：
犯強盜罪而有第三百二十一條第一項各款情形之一者，處五年以上十二年以下有期徒
刑。


司法院資訊處製作；財團法人民間司法改革基金會備份。
